【裁判字號】    94,訴,699
【裁判日期】    950117
【裁判案由】    遺產稅
【裁判全文】
臺北高等行政法院判決
                                       94年度訴字第699號
                              .
原      告  甲○○
訴訟代理人  乙○○（會計師）
被      告  財政部臺北市國稅局
代  表  人  張盛和（局長）住同上
訴訟代理人  丁○○
上列當事人間因遺產稅事件，原告不服財政部中華民國94年1月
24日台財訴字第09300432560號（案號：第00000000號）訴願決
定，提起行政訴訟。本院判決如下：
    主  文
原告之訴駁回。
訴訟費用由原告負擔。
    事  實
一、事實概要：緣原告之父李文成於民國90年8月31日死亡，原
    告於91年3月27日申報遺產稅，經被告依查得資料，核定遺
    產總額為新臺幣（下同）73,012,751元，淨額為39,930,189
    元，應納稅額為10,615,562元。原告不服，就被繼承人死亡
    前2年內贈與及剩餘財產差額分配請求權扣除額2項，申經復
    查結果，除獲准追認剩餘財產差額分配請求權扣除額131,52
    4元，變更核定遺產淨額為39,798,665元外，其餘未獲變更
    。原告仍不服，提起訴願，主張未獲復查變更之爭點中，為
    被告認定為被繼承人生前贈與其妻即繼承人丙○○○33,374
    ,180元部分實為借貸，應列計為應收債權；而剩餘財產分配
    請求權扣除額中，為被繼承人之妻所有投資額及未償債務（
    即前揭為被繼承人應收債權之33,374,180元之部分）核計不
    符，遭決定駁回，遂提起本件行政訴訟。
二、兩造聲明：
  (一)原告聲明：訴願決定及原處分（即復查決定）均撤銷。
  (二)被告聲明：駁回原告之訴。
三、兩造之爭點：
  (一)原告主張之理由：
    1.投資額部分：訴訟中，原告撤回此部份之爭點。
    2.死亡前2年內贈與：（資金流向配偶丙○○○33,374,180
      元）
      (1)本件實為債務人丙○○○與債權人即被繼承人間之消費
        借貸關係，惟被告未重視當事人之意思表示，逕行否認
        債權、債務之存在，逕以「贈與」認定。查被繼承人李
        文成並無將自己之存款生前給與丙○○○之意思表示，
        且丙○○○亦無允受被繼承人之贈與。原告已於遺產稅
        申報書載明應收「生存配偶之欠款」33,374,180元為債
        權，被告擅自更改為「贈與」，雖不影響遺產總額，但
        已不符事實。
      (2)被告如認定本件非借貸而係贈與，依最高行政法院91年
        判字第1819號判決意旨，應負舉證之責。
    3.民法第1030之1條剩餘財產差額分配請求權扣除額部分：
      (1)原告主張被繼承人借予配偶33,374,180元，屬於應收債
        權，生存配偶丙○○○結欠被繼承人33,374,180元，屬
        於生存配偶未償還債務，應以此為基礎計算配偶雙方之
        剩餘財產之差額：
        本件據債務人丙○○○稱：「當時欲向丈夫李文成借
          錢買股票時，丈夫以做股票風險大，為恐影響其他人
          權益，希望以借貸方式再給錢，無利息為期2年等語
          」，足見於當事人間之真意，本件係無息為期2年之
          借貸而非贈與。
        另案被繼承人程水土資金移轉予配偶程周嬌，於申報
          遺產稅時以應收配偶債權申報，亦獲被告採納。被告
          既曾認定生存配偶之資金借貸為遺產之應收債權，依
          行政程序法第6條規定：「行政行為，非有正當理由
          ，不得為差別待遇」，被告對類似之案件，不得有雙
          重標準。
      (2)鈞院對本件夫妻間之資金往來借貸若不予採信，而認定
        為贈與，則原告主張被告計算剩餘財產差額分配請求權
        扣除額之金額有誤：
        若認該33,374,180元為被繼承人生前贈與生存配偶李
          陳峰美，而丙○○○嗣以該筆金額購買股票，按最高
          法院75台上1840號判決意旨：「妻以受贈之金錢購買
          不動產，僅受贈之狀態有變更，該不動產仍為妻之特
          有財產或原有財產」，及行為時民法第1013條之1規
          定，則生存配偶在被繼承人死亡日所持有之股票計
          4,890,748元，應屬於生存配偶特有財產，此部分不
          應列入生存配偶之聯合財產。
        依復查決定書所載，計算剩餘財產分配請求權扣除額
          時，列載一項「減項」為「【（34,293,571－9,542,
          347）÷34,293,571×9,555,137÷2】」即將屬於被
          繼承人遺留之公共設施保留地9,555,137元，依一定
          比例扣除3,498,988元。查被告不應再扣除上開減項
          ，被告應按民法第1013條之1精神，以被繼承人死亡
          日之原有財產扣除債務後，雙方剩餘財產之差額平均
          分配。
  (二)被告主張之理由：
    1.被繼承人死亡前2年內贈與部分：
      (1)被告查得被繼承人於89年8月30日將其所有坐落臺北市
        ○○○路5段155號1至4樓房地，出售予德運建設股份有
        限公司，出售價金為74,523,823元；被繼承人將取得之
        部分價金，於89年6月21日至90年8月31日間分次移轉資
        金計33,374,180元至其配偶丙○○○名下、另於89年11
        月13日由其女李雅菁自被繼承人土地銀行忠孝分行帳戶
        提領現金3,000,000元購置美金定存、被繼承人再於89
        年12月29日贈與其女李雅婷270,000元、其子原告甲○
        ○75,000元，合計36,719,180元；因贈與之財產皆在被
        繼承人死亡前2年內所為，被告乃依前揭規定併入遺產
        額核定遺產總額為73,012,751元，遺產淨額為39,930,1
        89元，應納遺產稅額為10,615,562元。
      (2)經查被繼承人將其名下所有存款33,374,180元，轉至其
        配偶丙○○○名下，有卷附臺灣土地銀行存、取款憑條
        及存摺類存款分戶明細表影本可稽，且為原告所不爭；
        按動產所有權之歸屬應以占有為要件，被繼承人既以其
        存款轉至其配偶名下，其配偶即取得系爭款項之所有權
        ，而渠等收受系爭款項亦無相當之對價，自屬無償取得
        。原告雖主張為借貸，惟未能提示相關證明文件，以實
        其說，空言主張核不足採。依行為時遺產及贈與稅法第
        4條第2項及第15條第1項第1、2款規定，被告原核定將
        贈與存款併入遺產核課遺產稅經核並無不妥，亦無違誤
        。
    2.民法第1030之1條剩餘財產差額分配請求權扣除額部分：
      (1)原告雖主張前開為被告認定係屬生前贈與之33,374,180
        元為其未償債務，惟未能提示相關證明文件，以實其說
        ，空言主張核不足採。
      (2)本件復查決定書中所列剩餘財產分配扣除額計算式中中
        括弧所列之減項，其意義為「（夫之剩餘財產-妻之剩
        餘財產）÷夫之財產金額×公共設施保留地價值÷2」
        ，依據為財政部87年1月22日台財稅字第871925704號函
        釋及財政部發佈之公式，被告套用公式即可算出淨額如
        附件。
    理  由
一、原告之父李文成於90年8月31日死亡，原告於91年3月27日申
    報遺產稅，經被告依查得資料，核定遺產總額為73,012,751
    元，淨額為39,930,189元，應納稅額為10,615,562元。原告
    不服，就被繼承人死亡前2年內贈與及剩餘財產差額分配請
    求權扣除額2項，申經復查結果，除獲准追認剩餘財產差額
    分配請求權扣除額131,524元，變更核定遺產淨額為39,798,
    665元外，其餘未獲變更。原告仍不服，提起訴願，主張未
    獲復查變更之爭點中，為被告認定為被繼承人生前贈與其妻
    即繼承人丙○○○33,374,180元部分實為借貸，應列計為應
    收債權；而剩餘財產分配請求權扣除額中，為被繼承人之妻
    所有投資額及未償債務（即前揭為被繼承人應收債權之33,3
    74,180元之部分）核計不符，遭決定駁回等事實，有遺產稅
    申報書、復查決定書等附於原處分卷可稽，堪予認定。原告
    不服，循序提起行政訴訟，於訴訟中再就被告認定為被繼承
    人生前贈與其妻丙○○○33,374,180元部分，實為借貸，應
    列計為遺產中之應收債權；及剩餘財產分配請求權扣除額之
    計算有誤二點，而為主張。茲就原告起訴主張之二項爭點，
    逐一論述如下：
二、關於原告主張被告認定為被繼承人生前贈與其妻丙○○○33
    ,374,180元部分，實為借貸，應列計為遺產中之應收債權部
    分：
  (一)按「本法稱贈與，指財產所有人以自己之財產無償給予他人
    ，經他人允受而生效力之行為」；「被繼承人死亡前2年內
    贈與下列個人之財產，應於被繼承人死亡時，視為被繼承人
    之遺產，併入其遺產總額，依本法規定徵稅：一、被繼承人
    之配偶。二、被繼承人依民法第1138條及第1140條規定之各
    順序繼承人」，分別為行為時遺產及贈與稅法第4條第2項及
    第15條第1項第1、2款所明定。次按「稱消費借貸者，謂當
    事人一方移轉金錢或其他代替物之所有權於他方，而約定他
    方以種類、品質、數量相同之物返還之契約」，民法第474
    條第1項亦有明文。
  (二)誠然資金流動之原因關係非僅一端，或為借貸、或為贈與、
    或為寄託，被告以此部分爭點所爭議之33,374,180元乃自89
    年6月21日起至90年8月31日止由被繼承人流向其妻，而經其
    妻無償予以允受，客觀上認定有贈與之事實，尚合於常情。
    反觀原告主張此筆款項為被繼承人借予其妻之資金，雙方間
    成立消費借貸關係，固核與證人丙○○○於本院證述情節相
    符，惟復經本院質以證人與被繼承人間關於家計開支等金錢
    處分情形，其證稱「（妳先生90年過世前妳以何為業？）沒
    有，是家庭主婦，我們結婚30幾年，都是家庭主婦」、」「
    （以前向妳先生借過錢嗎？）沒有」、「（壹個月先生給妳
    家用多少？）一般5萬元，大型支出及資產購置都是我先生
    處理」、「（個人需用如何支出？）5萬元如果有剩，就拿
    去買，如果真的有需要，也會跟我先生拿」、「（個人最有
    價值東西為何？）衣服」、「（小孩有大筆需用如何支出？
    ）直接向父親要」等語（見本院94年12月21日準備程序筆錄
    ），足認證人丙○○○於夫妻關係中所扮演之角色一如傳統
    持家婦女，謹守分際，專司家務，向來不過問掌理家庭財務
    ，其所得支配之經濟能力只有被繼承人按月所提供限於家用
    之5萬元而已，亦堪認被繼承人並不信賴其妻有獨力理財之
    能力。則於彼等以此模式相處30餘年後，被繼承人焉會自89
    年6月21日起至90年8月31日止，於短短一年間突然出借高達
    33,374,180元之金錢予其並不信賴有理財能力之妻子？再參
    酌證人丙○○○亦為繼承人之一，其於本件之利害關係與原
    告一致，實難信其上開於常情不合之證詞為真。是以，原告
    此部分爭點之主張，難以採信。
三、剩餘財產分配請求權扣除額之計算：
  (一)原告先主張上開33,374,180元，為被繼承人借予配偶，屬於
    剩餘財產中之應收債權，相對屬於生存配偶丙○○○之未償
    債務，應以此為基礎計算配偶雙方之剩餘財產之差額云云。
    惟查該筆款項既經認定為被繼承人生前所為之贈與，已如前
    述，自難以認定如原告主張之列計方式，故其此部分主張，
    亦不可採。
  (二)另按「聯合財產關係消滅時，夫或妻於婚姻關係存續中所取
    得而現存之原有財產，扣除婚姻關係存續中所負債務後，如
    有剩餘，其雙方剩餘財產之差額，應平均分配。但因繼承或
    其他無償取得之財產，不在此限」，為民法第1030條之1第1
    項所明定。原告主張被告計入生存配偶剩餘財之股票，乃上
    開被告認定為贈與之33,374,180元所購入，故應認屬無償取
    得之財產，而不應計入剩餘財產中分配云云。惟查，關於本
    件股票列計為生存配偶之剩餘財產，乃原告於申報當時所自
    行列報，此有原告具名之剩餘財產差額分配請求權計算表及
    所附證券公司查詢單附於原處分卷可憑；原告迄訴訟中始翻
    異主張此部分股票乃屬無償取得，而不應列入計算差額分配
    ，已難採信。再查，生存配偶丙○○○自89年1月4日起即已
    在群益證券股份有限公司（下稱群益公司）買賣股票，此經
    被告於查核階段向群益公司函查甚明，有群益公司92年9月
    18日（九二）群忠孝字第2086號函附分戶歷史帳1份附於原
    處分卷可憑；又原告申報之丙○○○剩餘財產中之矽統、神
    達、聲寶、遠東、台化、南亞等股票，乃丙○○○分別自88
    年8月31日、83年10月14日、87年8月4日、81年2月10日、83
    年8月31日、86年7月14日，即已有持股紀錄，此有各該公司
    函復被告之交易異動紀錄附於原處分卷可憑，堪信丙○○○
    投資於股市之時間早於系爭款項受贈之時間，原經原告列計
    為丙○○○剩餘財產之股票應是多年交易而來，如何得謂屬
    系爭贈與款項所購入而得認屬無償取得？原告迄訴訟中始空
    言為此主張，亦不可採。
  (三)末按財政部87年1月22日台財稅字第871925704號函釋關於「
    民法第1030條之剩餘財產差額分配請求權之規定，於核課遺
    產稅時，相關作業如何配合事宜」會商結論第5點「稽徵機
    關核算剩餘財產差額分配請求權之價值時，被繼承人於74年
    6月5日以後取得，且為不計入遺產總額之捐贈財產、政府開
    闢或無償提供公眾通行之道路土地、公共設施保留地及農業
    用地等，應列入計算。嗣於核算遺產稅額時，上揭不計入遺
    產總額或自遺產總額中扣除之財產，應扣除核屬配偶請求分
    配為其所其部份之價值（即准自遺產總額中扣除之剩餘財產
    差額分配請求權價值，所含上揭不計入遺產總額或自遺產總
    額中扣除部份之財產價值），俾免被繼承人之不計入遺產總
    額、自遺產總額中扣除之財產價值，重複計入配偶依民法親
    屬編上開規定請求分配，並經核屬為其所有之財產」，核此
    函釋係針對不計入課徵遺產稅之遺產（於本件即價值9,555,
    137元之公共設施保留地），因其仍屬民法概念上之遺產而
    得計入夫妻剩餘財產中予以分配，導致在算出生存配偶可得
    分配之金額並自應課徵遺產稅之總額中予以扣除時，會發生
    重複扣除之不公平情形，應如何執行俾予落實遺產稅課徵程
    序上之公平，主管機關基於權責所為之釋示，符合實質課稅
    之精神，應予肯認。是以基於此項函釋所制定之如附件公式
    ，其意義係：本件公共設施保留地基於剩餘財產分配請求權
    ，為生存配偶所分配，而應自遺產總額中予以扣除，惟此部
    分因都市計畫法第50條之1之規定免徵遺產稅而未經被告計
    入遺產總額，致發生重複扣除之情形。而此部分究竟多少？
    蓋因此部分隱含在被繼承人之全部財產之中，乃應以權利比
    例之方式予以析出。而此比例即生存配偶可分配之剩餘財產
    占被繼承人之全部財產之比例（即生存配偶可分配之剩餘財
    產/被繼承人之全部財產），再以此比例算出該筆公共設施
    保留地為生存配偶所分配之權利金額（即9,555,137元×上
    開比例），是以本件被告依如附件核計應再予扣除之重複扣
    除金額，應無不當。原告主張本件剩餘財產差額請求金額不
    應再扣除上開就公共設施保留地價值計算而出之減項，即難
    成立。
四、綜上所述，本件被告就被繼承人李文成之遺產所核課之遺產
    稅處分，並無不合。訴願決定予以維持，亦無不當。原告訴
    請撤銷原處分與訴願決定，為無理由，應予駁回。
據上論結，本件原告之訴為無理由，爰依行政訴訟法第98條第3
項前段，判決如主文。
中    華    民    國    95    年     1    月   17     日
                         第七庭審判長法  官  劉  介  中
                                     法  官  黃  秋  鴻
                                     法  官  李  玉  卿
上為正本係照原本作成。
如不服本判決，應於送達後20日內，向本院提出上訴狀並表明上
訴理由，如於本判決宣示後送達前提起上訴者，應於判決送達後
20日內補提上訴理由書（須按他造人數附繕本）。
中    華    民    國    95    年     1    月   17     日
                                     書記官  林  苑  珍


司法院資訊處製作；財團法人民間司法改革基金會備份。
